【裁判字號】    91,易,1526
【裁判日期】    920827
【裁判案由】    業務侵占
【裁判全文】
臺灣臺中地方法院刑事判決                        九十一年度易字第一五二六號
    公  訴  人  臺灣台中地方法院檢察署檢察官
    被      告  甲○○
    選任辯護人  宋永祥律師
                陳芝荃律師
右被告因業務侵占案件，經檢察官提起公訴（九十年度偵字第二一二五五號），本院
判決如左：
    主  文
甲○○無罪。
    事  實
一、公訴意旨略以：被告甲○○自民國八十四年間任職於遠東銘版工業股份有限公司
    （下稱遠東公司），擔任該公司生產技術股長，受客戶委託印製產品及開模具前
    之設計開發工作，負責繪製設計黑白稿，並以其姪子許吉雄（業經檢察官另行不
    起訴處分）名義承包遠東公司之部分設計開發案，且以許吉雄之名義向遠東公司
    請款，後遠東公司於八十九年十一月二十五日結束營業，並於八十九年十二月一
    日起以新台幣（下同）五百萬之代價，將該公司一切資產及業務轉售予告訴人晶
    宇銘版工業股份有限公司（下稱晶宇公司），被告隨同至告訴人處任職至九十年
    二月十五日止，為告訴人繼續從事相同之設計開發，乃業務上持有告訴人設計成
    果、軟體資料之人，詎被告竟意圖為自己及第三人之不法所有，於九十年二月中
    旬，違背其任務，將原先於遠東公司任職期間，即自八十四年間起至八十九年十
    一月二十五日止為遠東公司設計，後已由告訴人所承購所有之設計成果、軟體資
    料（下稱遠東公司圖檔），占為己有且交付予案外人銘德公司負責人兼立山銘版
    工業股份有限公司（下稱立山公司）股東身分之陳炳原，更藉故稱遠東公司尚積
    欠許吉雄、銘德公司等廠商七成貨款未清償，要求告訴人清償始予返還，被告顯
    涉有刑法三百三十六條第二項之業務侵占等罪嫌。
二、按犯罪事實應依證據認定之，無證據不得推定其犯罪事實。又不能證明被告犯罪
    者，應諭知無罪之判決，刑事訴訟法第一百五十四條、第三百零一條第一項分別
    定有明文。次按認定不利於被告之事實，須依積極證據，苟積極證據不足為不利
    於被告事實之認定時，即應為有利於被告之認定，更不必有何有利之證據；且認
    定犯罪事實所憑之證據，雖不以直接證據為限，間接證據亦包括在內，然而無論
    直接或間接證據，其為訴訟上之證明，須於通常一般人均不致有所懷疑，而得確
    信為真實之程度者，始得據為有罪之認定；再事實之認定，應憑證據，如未能發
    現相當證據，或證據不足以證明，自不能以推定或擬制之方法以為裁判之基礎，
    依序有最高法院三十年上字第八一六號、七十六年台上字第四九八六號、四十年
    台上字第八六號判例意旨可資參酌。復按刑法上之侵占罪，須持有人變易其原來
    之持有意思而為不法所有之意思，始能成立，如僅將持有物延不交還或有其他原
    因致一時未能交還，既缺乏主觀要件，即難遽以該罪相繩，此最高法院六十八年
    台上字第三一四六號判例意旨亦著釋甚明。
三、公訴意旨認定被告甲○○涉有業務侵占罪嫌，無非基於以下之事證及推論：(一)被
    告將所有權屬於遠東公司之圖檔，易持有為所有之意思，占為己有並交付陳炳原
    ，藉以要求晶宇公司清償之事實，業據告訴人法定代理人乙○○指述歷歷，又與
    證人陳炳原證述相符，堪信屬實；(二)遠東公司於八十九年十一月二十五日結束營
    業，並於八十九年十二月一日起，以五百萬之代價，將遠東公司一切資產及業務
    ，包括設計軟體轉售予告訴人，此有告訴人提出之九十年一月五日資產業務讓渡
    契約書在卷可稽，是被告所持有遠東公司圖檔即屬於告訴人所有，並非被告私人
    所有，被告即無加以處分或藉此為第三人催討債務之權能；(三)故被告未經告訴人
    同意，竟擅自將上開遠東公司圖檔交付陳炳原，其易持有為自己不法所有之意圖
    至明，所涉侵占犯嫌，堪予認定。惟經訊問被告，堅決否認涉嫌前開業務侵占罪
    ，辯稱他離職後並未帶走任何屬於晶宇公司之設計成果、軟體資料據為己有，更
    無交付給立山公司使用；況此等電腦圖稿資料之著作權，依著作權法之規定，歸
    他所有，非遠東公司之物，更不屬於告訴人，被告既非持有他人之物，當無侵占
    罪嫌可言。
四、經查：
    (一)告訴人指稱遠東公司業於八十九年十一月二十五日結束營業，並於八十九年十
      二月一日起，以五百萬之代價，將該公司一切資產及業務－包括設計軟體均轉
      售予告訴人；及被告自八十四年間起任職於遠東公司，擔任生產技術股長，至
      告訴人於八十九年十二月一日接手經營後，又繼續任職至九十年二月十五日止
      ，為告訴人擔任性質相同之設計開發工作等語，業據提出「資產業務讓渡契約
      書」影本一份附卷為證（見發查卷第二四頁），並為被告所肯認，固足認為真
      。
    (二)惟公訴人所指遭被告業務侵占之客體，即被告於遠東公司任職時之設計成果、
      軟體資料，究為何物，此經參照告訴人於偵查中即九十年七月二日之告訴補充
      理由(一)狀中所為：「‧‧‧由於客戶所委託生產之產品，其可能就同一樣式之
      產品，重複多次委託告訴人生產，或於原樣式作部分修改後再予生產，以上皆
      須使用到甲○○手中原設計之電腦圖稿資料，以利告訴人再次使用或於原稿修
      改後予以使用‧‧‧告訴人或遠東公司亦以按件計酬方式支付甲○○代為設計
      產品電腦圖稿之報酬‧‧‧」之記載（見發查卷第三九－四０頁）；與告訴人
      於本院審理時所提出之「銘版」影本一紙（見本院卷第二九頁所示）；再根據
      被告於本院審理時供述他工作之流程，略為：當公司接獲客戶之訂單後，他便
      依訂單之要求設計黑白稿，此種黑白稿即為產品之外觀圖，再將之交由公司之
      業務員傳真給客戶加以確認，待客戶確認無誤後，持以製作模具，後由公司印
      刷成品等語（見本院卷第二七－二八頁之審判筆錄所載）；及參酌被告所提出
      （遠東銘版）製作流程圖之客戶資料、黑白稿、彩色稿、完成稿製成之軟片、
      成品圖等樣品說明（見本院卷第四六至五三頁）後；本院認為公訴人所指遠東
      公司圖檔之設計成果、軟體資料，應即係著作權法第五條第一項第六款所定之
      「圖形著作」。
    (三)本件既涉及著作權之「圖形著作」，則被告有無公訴人所指業務侵占之犯行，
      即應先釐清前開設計成果、軟體資料之著作權人。此部分所涉之相關法規如左
      ：
      1.按「著作權法」第五條明定：「本法所稱著作例示如下：‧‧‧六圖形著作
        ‧‧‧。前項各款著作例示內容，由主管機關訂定之」，而「著作權法第五
        條第一項各款著作內容例示」二之(六)則規定：「本法第五條第一項所定之各
        款著作，其內容例示如左：‧‧‧(六)圖形著作：包括地圖、圖表、科技或工
        程設計圖及其他之圖形著作」。復按「著作人，指創作著作之人」、「著作
        權，指因著作完成所生之著作人格權及著作財產權」、「著作人於著作完成
        時享有著作權」，現行著作權法第三條第一項第二款、第三款、第十條也各
        有明文。
      2.又在僱傭或出資受聘之情況下，受僱人或受聘人於完成著作後，該著作之著
        作權歸屬，依八十七年一月二十一日修正公布之現行著作權法第十一條為：
        「受雇人於職務上完成之著作，以該受雇人為著作人。但契約約定以雇用人
        為著作人者，從其約定。依前項規定，以受雇人為著作人者，其著作財產權
        歸雇用人享有。但契約約定其著作財產權歸受雇人享有者，從其約定。前二
        項所稱受雇人，包括公務員」，同法第十二條則為：「出資聘請他人完成之
        著作，除前條情形外，以該受聘人為著作人。但契約約定以出資人為著作人
        者，從其約定。依前項規定，以受聘人為著作人者，其著作財產權依契約約
        定歸受聘人或出資人享有。未約定著作財產權之歸屬者，其著作財產權歸受
        聘人享有。依前項規定著作財產權歸受聘人享有者，出資人得利用該著作」
        。
      3.惟現行法第一百十一條第二款：「有下列情形之一者，第十一條及第十二條
        之規定，不適用之：．．．二、依修正施行前本法第十一條及第十二條規定
        取得著作權者」，故本件於著作權法經八十七年一月二十一日修正公布前所
        完成之著作，即應適用此次修正公布前舊法第十一條：「法人之受雇人，在
        法人之企劃下，完成其職務上之著作，以該受雇人為著作人。但契約約定以
        法人或其代表人為著作人者，從其約定」、第十二條：「受聘人在出資人之
        企劃下完成之著作，除前條情形外，以該受聘人為著作人。但契約約定以出
        資人或其代表人為著作人者，從其約定」、第十三條：「著作人於著作完成
        時享有著作權」等規定定之。
    (四)而被告雖自八十四年間起任職遠東公司，八十九年十二月一日起在告訴人處任
      職；並有如前開公訴意旨所言，以其姪子許吉雄名義承包遠東公司之部分設計
      開發案，且以許吉雄之名義向遠東公司請款（此等請款收據，參見發查卷第十
      四至十七頁）；但徵諸前開相關法規，不論在僱傭或出資受聘之情況下完成著
      作，除僱用人與受雇人間，或出資人與受聘人間，有以契約為例外著作權歸僱
      用人或出資人之約定外，原則上乃以實際創作著作之「受雇人」或「受聘人」
      為著作人，而依法享有著作權。然卷內並無任何證據顯示被告與遠東公司間，
      曾有此等著作權應歸遠東公司之特別約定。換言之，公訴人所指為被告侵占之
      物，即被告於遠東公司任職時之設計成果、軟體資料，依法應不屬於遠東公司
      ，則告訴人縱使受讓遠東公司之一切資產及營業，也無從藉以取得此等著作權
      。
五、綜合前述，被告對於遠東公司任職時之設計成果、軟體資料，既享有著作權，則
    無論公訴意旨所言已交付他人之情節是否屬實，均於業務侵占罪無涉，合應諭知
    無罪之判決，方符法制。
據上論斷，應依刑事訴訟法第三百零一條第一項，判決如主文。
中      華      民      國      九十二      年    八    月    二十七    日
                                        法  官  莊  深  淵
右正本證明與原本無異。
如不服本判決，應於送達後十日內向本院提出上訴狀（須附繕本），上訴於台灣高等
法院台中分院。
                                        書記官
中      華      民      國      九十二      年    八    月    二十七    日


司法院資訊處製作；財團法人民間司法改革基金會備份。
